---
title: "Zadanie z analizy log-liniowej"
author: "Agnieszka Wrzos"
output:
  pdf_document: default
  html_document: default
editor_options:
  chunk_output_type: console
---

```{r setup, include=FALSE}
knitr::opts_chunk$set(
	echo = TRUE,
	message = FALSE,
	warning = FALSE
)
```

## Zadanie

W 1996 roku w USA przeprowadzono badania wśród licealistów na temat stosowania następujących używek: alkohol, papierosy i marihuana. Poniżej znajduje się tabela kontygencji w formie płaskiej opisująca wyniki:

```{r, echo=FALSE}
library(stats)
library(MASS)
library(tidyverse)
library(ca)
cig=c("yes", "no", "yes", "no", "yes", "no", "yes", "no")
mari=c("yes", "yes", "no", "no", "yes", "yes", "no", "no")
alco=c("yes", "yes","yes", "yes", "no", "no", "no", "no")
fr=c(911, 44, 538, 456, 3, 2, 43, 279)

tabela <- data.frame(cigarette=cig, marijuana=mari, alcohol=alco, freq=fr )
tabela
```


Na podstawie tych danych dopasuj właściwy model log-liniowy i zinterpretuj wyniki.

## Rozwiązanie


### Dane

Zmienna `dane` zawiera tabelę z 2276 obserwacjami dot. odpowiedzi na temat używek.

```{r}
dane <- data.frame(cigarette="yes", marijuana="yes", alcohol="yes")
f=910
nwiersz = data.frame(cigarette="yes", marijuana="yes", alcohol="yes")
for (k in (1:f)){
  dane <- rbind(dane, nwiersz)
}
x=c(2:8)
for (i in x){
  f=tabela$freq[i]
  nwiersz = data.frame(cigarette=tabela$cig[i], marijuana=tabela$mari[i], alcohol=tabela$alco[i])
  for (j in (1:f)){
    dane <- rbind(dane, nwiersz)
  }
}
```

```{r}
tab <- table(dane)
tab
ftab <- ftable(dane)
ftab
```


Tabela kontygencji przedstawia wszystkie kombinacje odpowiedzi i porównanie ich występowania. Widać, że największa liczba studentów miała styczność z trzema wymienionymi używkami. Można też wywnioskować, że osoby które nie próbowały alkoholu nie sięgają raczej także po pozostałe używki.


### Budowa modeli

Stosując budowę hierarchiczną stworzę modele. 


```{r}
mod0 <- loglm(~cigarette+alcohol+marijuana,data=tab) 
mod0
```

Model nie jest dobrze dopasowany(p<0.1). Dodaję interakcje rzędu 2.


```{r}
mod2 <- update(mod0, ~.^2)
mod2
```


Nie ma podstaw do odrzucenia hipotezy o dopasowaniu modelu, więc interakcje wyższego rzędu nie są potrzebne. Następnym krokiem będzie sprawdzenie czy wszystkie interkacje drugiego rzedu są niezbędne. 

```{r}
add1(mod0, test = "Chisq", scope = mod2)
```

Nie trzeba nic zmieniać, bo uproszczenie modelu wpłynie negatywnie na jego dopasowanie. Poniżej upewniam się porównując dwa utworzone modele.

```{r}
anova(mod0, mod2)
```

Model mod2 osiąga satysfakcjonujący poziom dopasowania.

### Postać addytywna i multiplikatywna modelu

Postać addytywna modelu:
$$log(\hat{n}_{ijk})=\lambda + \lambda_i^C + \lambda_j^A + \lambda_k^M + \lambda_{ij}^{CA} + \lambda_{ik}^{CM} + \lambda_{jk}^{AM}$$

Postać multiplikatywna modelu:
$$\hat{n}_{ijk}=\eta \cdot \eta_i^C \cdot \eta_j^A \cdot \eta_k^M \cdot \eta_{ij}^{CA} \cdot \eta_{ik}^{CM}\cdot \eta_{jk}^{AM}, $$
gdzie $\eta_i^X = exp(\lambda_i^X)$


Z elementów składowych modelu możemy wyczytać informacje o zależnościach między zmiennymi. Przejrzę teraz parametru modelu multiplikatywnego.



```{r}
exp(mod2$param$cigarette)
exp(mod2$param$alcohol)
exp(mod2$param$marijuana)
```


**Interpretacja parametrów:**

- **cigarette**
  - parametry odpowiadają efektom $\eta_1^C, \eta_2^C$
  - liczebność w komórce yes  będzie o ok 33% większa od wartości bazowej
  - liczebność w komórce no będzie o ok 25% mniejsza od wartości bazowej
  - Wskaźnik 1,32 przy yes wskazuje na wpływ dodatni, co oznacza, że palenie papierosów ma wpływ stymulujący na zażywanie innych używek
  -  Wskaźnik 0,75 przy no wskazuje na wpływ ujemny, czyli niepalenie papierosów ma ogranicząjacy wpływ na stosowanie innych używek 

- **alcohol**
  - parametry odpowiadają efektom $\eta_1^A, \eta_2^A$
  - liczebność w komórce yes  będzie ok 4,5 razy większa od wartości bazowej
  - liczebność w komórce no będzie o ok 78% mniejsza od wartości bazowej
  - Wskaźnik 4,5 przy yes wskazuje na wpływ dodatni, czyli spożywanie alkoholu ma wpływ stymulujący na zażywanie innych używek. Wskaźnik jest znacznie wyższy od 1, co oznacza, że osoby spożywające alkohol dużo częściej sięgają także po inne używki
  -  Wskaźnik 0,22 przy no wskazuje na wpływ ujemny, czyli spożywanie alkoholu ma ogranicząjacy wpływ na stosowanie innych używek 

- **marijuana**
  - parametry odpowiadają efektom $\eta_1^M, \eta_2^M$
  - liczebność w komórce yes  będzie o ok 70% mniejsza od wartości bazowej
  - liczebność w komórce no będzie ok 3,3 razy większa od wartości bazowej
  - Wskaźnik 0,3 przy yes wskazuje na wpływ ujemny, co oznacza, że palenie marihuany ma ograniczający wpływ na stosowanie innych używek 
  -  Wskaźnik 3,3 przy no wskazuje na wpływ dodatni, czyli niepalenie marihuany ma wpływ stymulujący na zażywanie innych używek.  Wskaźnik jest znacznie wyższy od 1, co oznacza, że osoba niepaląca będzie prawdopodobnie stosowała inne używki

```{r}
sum(dane$cigarette=="no")
sum(dane$alcohol=="no")
sum(dane$marijuana=="no")
```


**Część licealistów nie stosujących używek:**

  - 34% nie paliło papierosów
  - 14% nie spożyło alkoholu
  - 58% nie paliło marihuany
  
```{r}
exp(mod2$param$cigarette.marijuana)
exp(mod2$param$cigarette.alcohol)
exp(mod2$param$marijuana.alcohol)
```

**Interpretacja parametrów:**

- **cigarette & marijuana**
  - Wskaźnik 2,04 oznacza wpływ dodatni (yes,yes/no,no)
    - Jeśli dana osoba zażyła marihuanę i papierosy, to prawdopodobnie także spożywała alkohol
    - Jeśli dana osoba nie miała styczności z papierosami i marihuaną, to prawdopdopodobnie nie spozywała także alkoholu.
  - Wskaźnik 0,49 oznacza wpływ ujemny (yes,no)
    - Jeśli dana osoba stosuje tylko jedną z używek (papierosy, marihuana), to rzadziej będzie sięgała po alkohol
- **cigarette & alcohol**
  - Wskaźnik 1,67 oznacza wpływ dodatni (yes,yes/no,no)
    - Jeśli dana osoba zażyła alkohol i papierosy, to częściej sięgnie po marihuanę
    - Jeśli dana osoba nie miała styczności z papierosami i alkoholem, to prawdopdopodobnie jest zainteresowana także marihuaną.
  - Wskaźnik 0,6 oznacza wpływ ujemny (yes,no)
    - Jeśli dana osoba stosuje tylko jedną z używek (papierosy, alkohol), to rzadziej będzie sięgała po marihuanę
- **marijuana & alcohol**
  - Wskaźnik 2,11 oznacza wpływ dodatni (yes,yes/no,no)
    - Jeśli dana osoba zażyła marihuanę i alkohol, to prawdopodobnie także paliła papierosy
    - Jeśli dana osoba nie miała styczności z alkoholem i marihuaną, to prawdopdopodobnie nie paliła papierosów.
  - Wskaźnik 0,47 oznacza wpływ ujemny (yes,no)
    - Jeśli dana osoba stosuje tylko jedną z używek (alkohol, marihuana), to rzadziej będzie sięgała po papierosy


**Tabela kontygencji:**

- Osoby, które paliły papierosy i marihuanę:
  - 99,7% z tych osób spożywało także alkohol
- Osoby, które paliły papierosy i piły alkohol:
  - niecałe 63% z tych osób paliło także marihuanę
- Osoby, które paliły marihuanę i piły alkohol:
  - ponad 95% z tych osób paliło też papierosy
  

 Zauważam, że najczęściej licealiści mieli styczność ze wszystkimi trzema używkami. Sporej większości zdarzyło się wypić alkohol, a jeśli nie spożywali alkoholu to zwykle nie sięgali także po inne używki. Może to wynikać z tego, że alkohol jest najbardziej dostępną z podanych używek. Ponadto jest najbardziej akceptowalny społecznie.




