---
title: "mpg - wad"
output:
  pdf_document: default
  html_document: default
editor_options:
  chunk_output_type: console
---

```{r setup, include=FALSE}
knitr::opts_chunk$set(
	echo = TRUE,
	message = FALSE,
	warning = FALSE
)
```




```{r}
library(tidyverse)
library(rstatix)
library(ggpubr)
```
 
 

```{r}
head(mpg)
```



```{r}
#mpg %>%
#  mutate(trans2=str_sub(trans,1,4)) %>%
#  view(mpg)

dt1 <- mpg %>%
  mutate(trans2=word(trans,1,sep = fixed("("))) %>%
  select(cty,hwy,trans2) %>%
  as.data.frame()
```



```{r}
#statystyki opisowe; średnia i odchylenie standardowe
dt1 %>%
  group_by(trans2) %>%
  summarise_at(vars(cty,hwy), list(~mean(.),~sd(.)))
```


```{r}
dt1 %>%
  ggboxplot(x="trans2",
            y=c("cty","hwy"),
            add="jitter",
            merge = T,
            palette = "aaas")
```

## Sprawdzenie założeń

Normalność wielowymiarowa w podgrupach 
war


```{r}
dt1 %>%
  group_split(trans2, keep=F) %>%
  map(~mshapiro_test(.x))
```

Brak wielowym normalności w obu grupach.


```{r}
library(car)
summary(powerTransform(cbind(cty,hwy)~1,family = "bcPower", data=dt1 ))

dt2 <- dt1 %>%
  mutate(cty2=log(cty), hwy2=sqrt(hwy)) %>%
  as.data.frame()

```


```{r}
dt2 %>%
  ggdensity(x=c("cty","hwy"), combine = T, fill = "trans2", alpha = 0.2)

dt2 %>%
  ggdensity(x=c("cty2","hwy2"), combine = T, fill = "trans2", alpha = 0.2, scales="free")
```


Spr czy po trans jest norm


```{r}
dt2 %>%
  group_split(trans2, keep=F) %>%
  map(~mshapiro_test(.x))
```


wykr kwantylowy


```{r}
ggqqplot(dt2, x=c("cty2","hwy2"), combine = T, color = "trans2")
```


### Badanie jednorodnosci kowariancji


```{r}
box_m(dt2[,4:5],dt2[,3])
```

Jest spełnione zał o jedn wariancji

Jeśli próba jest dostatecznie duża (ta ma 232), to centralne tw graniczne nam zapewni to, ze nawet jesli oryginalne dane nie sa z rozkl norm, a po transformacji są to nadal jest ok dla dużej próby.


```{r}
library(Hotelling)
wynikth <- hotelling.test(cbind(cty2,hwy2)~trans2, 
               data = dt2)
```


Odrzucamy hipotezę o równości wektorów średnich w obu grupach

### Testy posthoc


```{r}
dt2 %>%
  pivot_longer(cols = cty2:hwy2) %>%
  group_by(name) %>%
  levene_test(value~trans2)
```



W przypadku obu zmiennych zależnych występuje jednorodność wariancji. Można testować testem tstudenta z varequal równym T, p.adjust.method bo robimy porownania wielokrotne.


```{r}
dt2 %>%
  pivot_longer(cols = cty2:hwy2) %>%
  group_by(name) %>%
  t_test(value~trans2,
         data=.,
         var.equal = T,
         p.adjust.method = "bonferroni")
```

