---
title: "Zadanie z planowania eksperymentu"
author: "dane apistrat"
output:
  pdf_document: default
  html_document: default
editor_options:
  chunk_output_type: console
---

```{r setup, include=FALSE}
knitr::opts_chunk$set(
	echo = TRUE,
	message = FALSE,
	warning = FALSE
)
```

## Zadanie 

zrobić analizę średniej wyników testów w roku 2000 (api00) z uwzględnieniem faktu, że próba jest wylosowana warstwowo, gdzie warstwy stanowią typy szkoły (elementary, middle, high). Porównać wyniki ze średnią zmiennej api00 całej populacji (apipop) oraz ze średnią liczoną bez uwzględniania faktu, iż próba jest warstwowa (ale z tego samego zbioru czyli apistrat). Na koniec przeprowadzić estymację ilorazową wykorzystując silny związek pomiędzy api00 a api99.
Ocenić obciążenie tych trzech estymatorów (zwyklej średniej, średniej z uwzględnieniem warstw i średniej ilorazowej) oraz ich błędy standardowe estymacji. 
Związek pomiędzy api00 a api99 przedstawić graficznie.

## Rozwiązanie

### Wczytanie zbioru danych apistrat


```{r}
library(tidyverse)
library(survey)
data(api)
head(apistrat)
```


### Warstwy ze względu na typy szkoły


```{r}
any(is.na(apistrat$stype))

nrow(apipop)
summary(apipop$stype)
summary(apistrat$stype)
```

W populacji jest 6194 przypadków, zaś w próbie 200. Powyżej jest przedstawiona także liczebność szkół ze względu na jej typ. 

Następnie tworzę trzy warstwy ze względu na typ szkoły. 


```{r}
elementary <- filter(apistrat, stype=="E")
middle <- filter(apistrat, stype=="M")
high <- filter(apistrat, stype=="H")
```


### Analiza średniej wyników testów w roku 2000 

```{r}
sredniapop <- mean(apipop$api00)
sredniapop
```

Średnia wyników w całej populacji wynosi 664,7126.

#### a) z uwzględnieniem faktu, że próba jest wylosowana warstwowo

Łączę zbiory wierszami, następnie obliczam wagi obserwacji z próby.

```{r}
proba <- rbind.data.frame(elementary, middle, high)
wagi <- table(apipop$stype)/table(apistrat$stype)
wagi

proba$wagi <- wagi[proba$stype]
```

Ustawiam schemat losowania próby.

```{r}
dstrat <- svydesign(ids=~1, strata = ~stype, weights = ~wagi, data = proba)
```

Liczę średnią.

```{r}
svymean(~api00,dstrat)
```

Średnia wynosi 662,29, zaś błąd standardowy estymacji w przybliżeniu 9,54.


#### b) bez uwzględniania faktu, iż próba jest warstwowa


```{r}
dstrat2 <- svydesign(ids=~1,data = proba)
svymean(~api00,dstrat2)
```

Średnia wynosi 652,82, zaś błąd standardowy estymacji w przybliżeniu 8,55.

#### c) estymacja ilorazowa

Podane jest, że występuje silny związek pomiędzy api00, a api99.

Zmienną towarzyszącą, silnie skorelowaną z api00 jest api99. Najpierw określam B, które jest stosunkiem total api00 do total api99. Następnie liczę średnią i błąd standardowy estymacji.

```{r}
B <- svyratio(~api00,~api99,design=dstrat)
B

x <- svymean(~api99,dstrat)

B$ratio*x[1]
SE(B)*x[1]
```

Średnia wynosi 662,2874, zaś błąd standardowy estymacji w przybliżeniu 2,32.



### Graficzny związek pomiędzy api00 a api99 

```{r}
svyplot(api00~api99,dstrat)
```

Wykres potwierdza założoną wcześniej wysoką korelację pomiędzy api00 i api99. 

### Podsumowanie
 
Wyniki:

- rzeczywisty (w całej populacji)
  - średnia 664,7126
- w próbie z podziałem na warstwy
  - średnia 662,29
  - SE 9,54
  - obciążenie estymatora 2,4226
- bez uwzględnienia podziału na warstwy
  - średnia 652,82
  - SE 8,55
  - obciążenie estymatora 11,8926
- estymator ilorazowy
  - średnia 662,2874
  - SE 2,32
  - obciążenie estymatora 2.4252
  

Patrząc na obciążenie estymatora stwierdzam, że estymator ilorazowy jest lepszy od pozostałych. Najbliżej prawdziwej wartości było oszacowanie za pomocą próby z podziałem na warstwy, ale estymator ilorazowy zapewniał prawie równie dobre przybliżenie wyniku. Ogólnie najlepiej wypada estymator ilorazowy.

