---
title: "Zadania z planowania eksperymentu"
author: "Agnieszka Wrzos"
date: "25-03-2020"
output:
  pdf_document: default
  html_document: default
subtitle: 'biblioteka: survey'
editor_options:
  chunk_output_type: console
---

```{r setup, include=FALSE}
knitr::opts_chunk$set(
	echo = TRUE,
	message = FALSE,
	warning = FALSE
)
```

## Zadanie 1

Wczytaj bibliotekę `survey`, następnie komendą `data(api)` wywołaj listę zbiorów dotyczących szkół w Kaliforni. Będzie to kilka zbiorów, a Ciebie będą interesować głównie dwa: `apisrs` oraz `apipop`. Pierwszy jest próbką 200 elementową populacji `apipop`. Na podsatwie próby oszacuj metodą przedziałową nieznany parametr wartości oczekiwanej zmiennej `enroll` na poziomie ufności 0.99. Sprawdź, czy nieznany parametr (dla Ciebie znany, bo może być wyznaczony na podstawie populacji) należy do przedziału ufności. Narysuj wykres rozkładu zmiennej `enroll` w próbie oraz oceń podstawowe statystki opisowe.

## Zadanie 2

Z wczytanego wcześniej zbioru `apipop` wylosuj 100 próbek o liczebności 36 elementów każda. Następnie napisz funkcję, która będzie liczyła przedział ufności dla frakcji. Zastosuj tą funkcję do zmiennej `sch.wide` mówiącej o tym czy szkoła wypełniła założone przez państwo wymagania dotyczące rozwoju uczniów (kod "Yes"). Sprawdź ile spośród wyznaczonych w ten sposób przedziałów ufności zwierało prawdziwą proporcję szkół spełniających wymagania w populacji. 

# Rozwiązanie

## Zadanie 1

```{r}
library(tidyverse)
library(mosaic)
library(survey)
data(api)
```

### Przedziały ufności

```{r}
n <- nrow(apisrs)
np <- nrow(apipop)
srs_d <- svydesign(ids = ~1,fpc = ~fpc,data = apisrs )
```

Zmienna fpc mówi, że mamy 6194 szkół w Kaliforni. Zmienna `srs_d` zawiera podstawowe informacje o ankiecie. 

```{r}
summary(srs_d)
srednia <- svymean(~enroll, srs_d)
liczebnosc <- svytotal(~enroll, srs_d) 
srednia
liczebnosc
```

`srednia` i `liczebnosc` są to wyestymowane średnia i liczebność całej populacji. SE jest błędem standardowym.


```{r}
any(is.na(apipop))
sredniapop <- mean(apipop$enroll, na.rm=T)
sredniapop
```

```{r}
q <- qnorm(0.99)
sd <- sd(apisrs$enroll, na.rm = T)
sr <- as.vector(srednia)
lp <- sr-q*sqrt(1-(n/np))*(sd/sqrt(n))
pp <- sr+q*sqrt(1-(n/np))*(sd/sqrt(n))
lp
pp
```

Przedział ufności: (521, 648). 

Średnia mieści się w przedziale ufności.

### boxplot rozkładu enroll ze wzgęldu na typ szkoły

```{r}
svyboxplot(enroll~stype,srs_d) 
```

Średnie uczniów w każdym typie szkoły się różnią.

### Statystyki opisowe dla `enroll`  w próbie

```{r}
min <- min(apisrs$enroll, na.rm=T)
max <- max(apisrs$enroll, na.rm=T)
```


```{r}
srednia
sd
min
max
n
```



## Zadanie 2


### 100 próbek o liczebności 36 elementów każda

```{r}
apipop$sch.wide <- as.numeric(apipop$sch.wide)-1

set.seed(2020)
probki <- 1:100 %>%
  map(~sample_n(apipop, size=36))
```

### funkcja licząca przedział ufności dla frakcji

```{r}
przedzialyufnosci <- function(x, alpha=0.05) {
q <- qnorm(1-alpha)
sd1 <- sd(x, na.rm=T)
sred <- mean(x, na.rm=T)
l <- sred-q*sqrt(1-36/6157)*(sd1/sqrt(36))
p <- sred+q*sqrt(1-36/6157)*(sd1/sqrt(36))
return( c(l, p, sred))
}
```

### czy szkoła wypełniła założone przez państwo wymagania dotyczące rozwoju uczniów 

```{r}
wynik <- probki %>%
  map(~przedzialyufnosci(.x$sch.wide, alpha=0.01))
wynik
sredniapop_sw <- mean(apipop$sch.wide)
test <- wynik %>%
  map_dbl(~{ifelse(.x[1]<sredniapop_sw & .x[2]>sredniapop_sw,1,0)}) %>%
  sum()
test
```


W 95 przypakach przedział ufności zawiera średnią dla populacji. 
