---
title: "wad Analiza Skupien"
author: "Agnieszka Wrzos"
date: "5 05 2020"
output: html_document
editor_options: 
  chunk_output_type: console
---

```{r setup, include=FALSE}
knitr::opts_chunk$set(
	echo = TRUE,
	message = FALSE,
	warning = FALSE
)
```


## Zadanie z analizy skupień

Na podstawie zbioru `jedzenie.csv` dokonaj analiz skupień krajów europejskich pod kątem stylu żywienia. Przeprowadź najpierw analizę hierarchiczną aby ocenić właściwą liczbę skupień, wyrysuj dendrogram podziału, przedstaw wyniki kryteriów liczby skupień (silhouette, wss i gap_stat). 
Sprawdź na ile pokrywa się to z Twoim wyborem liczby skupień. Następnie przeprowadź analize skupeń niehierarchiczną (k-median). Wykreśl podział państw w przestrzeni PCA (2 lub 3 składowe - do 3 będzie potrzeny pakiet plotly, na wykresie ma być widać nazwy państw).Oceń czy można na podstwie powstałych grup powiedzieć coś o specyfice diety stosowanej przez Panstwa danego skupienia.


## Rozwiązanie

```{r, echo=FALSE}
library(tidyverse)
library(rio)
library(NbClust)
library(stats)
library(factoextra)
library(clv)
library(cluster)
library(clusterSim)
library(stats)
library(igraph)
library(ape)
library(clustertend)
```


### Dane

```{r}
dane0 <- import("C:/Users/agawr/Desktop/VIsemestr/WAD/prdom 05.05/jedzenie.csv", header=T, dec=",") 

tytuly <- names(dane0[2:10]) 
names(dane0) <- c("Panstwo", tytuly)
```


## Analiza hierarchiczna


### Macierz odległości

```{r}
danestd <- scale(dane0[,2:10]) 

rownames(danestd) <- dane0[,1]

head(danestd)

d <- dist(danestd)
fviz_dist(d)

```

Wykres sugeruje podział na co najmniej 2 grupy. Widać jeden klaster po prawej na górze. po lewo na dole nie mam pewności, ale można zobaczyć od jednego do trzech kwadratów. Spodziewam się trzech lub czterech klastrów.

Macierz sugeruje tendencję do grupowania. Sprawdzę to testem

```{r}
hopkins(danestd, n = nrow(danestd)-1)
```

Jest potwierdzenie tendencji do grupowania.

### Wykresy


```{r}
h = hclust(d, method="average") 
plot(h, hang=-1)
h = hclust(d, method="single") 
plot(h, hang=-1)
h = hclust(d, method="complete") 
plot(h, hang=-1)

```

Metoda single nie pokazuje zbyt wiele, ale z dwóch pozostałych wnioskuję 3 lub 4 klastry.

#### podział na trzy klastry

```{r}
hmod3 <- hcut(danestd, hc_method = "ward.D2", k=3)
fviz_dend(hmod3, rect=T)
fviz_cluster(hmod3)
```

#### podział na cztery klastry

```{r}
hmod4 <- hcut(danestd, hc_method = "ward.D2", k=4)
fviz_dend(hmod4, k=4, rect=T)
fviz_cluster(hmod4)
```

#### podział na pięć klastrów

```{r}
hmod5 <- hcut(danestd, hc_method = "ward.D2", k=5)
fviz_dend(hmod5, k=5, rect=T)
fviz_cluster(hmod5)
```

### Wnioski z wykresów:

- Pierwszy wymiar reprezentuje 44,5% wariancji, a drugi 18,2%, czyli łącznie prawie 63%
- Przy pięciu klastrach widać, że jest ich zdecydowanie za dużo







Decyduję się na trzy klastry. 



## Sprawdzenie poprawności wyboru

```{r}
tab <- table(dane0$Panstwo, hmod3$cluster)
tab
```

grupy:

- Albania, Bułgaria, Jugosławia, Rumunia
- Anglia, Austria, Belgia,Czechosłowacja, Dania, Finlandia, Francja, Holandia, Irlandia, Norwegia, NRD, Polska,  RFN, Szwajcaria, Szwecja, ZSRR
- Grecja, Hiszpania, Portugalia, Włochy


### silhouette


```{r}

kluster <- pam(danestd, 3)
sil <- silhouette(kluster)

summary(sil)

index.S(d, kluster$clustering)
```

Średnia sylwetka wynosi 0,34.

```{r}
plot(sil, col = c("red", "purple", "blue"))
```

W grupie drugiej liczebność jest dużo większa niż w dwóch pozostałych grupach. Średnia sylwetka nie wskazuje może na bardzo dobre rozmieszczenie w klastrach, ale nie jest też wartością ujemną, co by wskazywało na złe rozmieszczenie obserwacji w klastrach.


```{r}
fviz_nbclust(danestd,FUNcluster = hcut,method = "silhouette")
```

Wykres przedstawia wybór trzech klastrów jako najbardziej optymalny.

```{r}
nbcs <- NbClust(data = danestd, diss = NULL, distance = "euclidean", min.nc = 2, max.nc = 7, method = "ward.D2", index = "silhouette")
nbcs$All.index
```

Powyżej przedstawione są wartości sylwetki dla wyboru liczby klastrów od 2 do 7. Najlepszym wyborem jest wybór trzech klastrów:

```{r}
nbcs$Best.nc
```


### wss

```{r}
fviz_nbclust(danestd,FUNcluster = hcut,method = "wss")
```

Z tej metody nie jestem w stanie wyczytać nic konkretnego

### gap_stat


```{r}
gap_stat <- clusGap(danestd, FUN = hcut, K.max = 5, B = 10)
fviz_gap_stat(gap_stat)

fviz_nbclust(danestd, kmeans, nstart = 25,  method = "gap_stat", nboot = 50)
```

```{r}
nbcg <- NbClust(data = danestd, diss = NULL, distance = "euclidean", min.nc = 2, max.nc = 7, method = "ward.D2", index = "gap")

nbcg$Best.nc
```

Z wykresów i powyższego podsumowania można wyczytać, że metoda gap proponuje podział na 2 klastry.

### Wnioski z testów poprawności wyboru

```{r}
nbc <- NbClust(data = danestd,  distance = "euclidean", min.nc = 2, max.nc = 10, method = "ward.D2")
```

**Najczęściej sugerowana liczba klastrów to trzy.**



## Analiza skupeń niehierarchiczna (k-median). 

```{r}
modkm <- kmeans(danestd, centers = 3, nstart = 25)
modkm
fviz_cluster(modkm,data = danestd)
```




## Podział w przestrzeni PCA


```{r}
pca <- prcomp(danestd, scale=T)
plot(pca)
abline(h=1)
```

To kryterium pokazuje, że należy podzielić na trzy grupy.

## Podsumowanie


```{r}
fviz_dend(hmod3, rect = TRUE, cex = 0.5, k = 3, type = "phylogenic", repel = T)

fviz_dend(hmod3, rect = TRUE, cex = 0.5, k = 3, type = "circular")
```

Państwa grupują się w regiony:

- Kraje Bałkańskie
- Europa Środkowa i Skandynawia
- Kraje Śródziemnomorskie



### Specyfika diety



```{r}
dane <- as.matrix(dane0[,2:10])
balk <-dane[c(1,4, 18, 25),]
ess<- dane[c(2,3,5,6,7,8,9,11,12,14,15,16,20,21,22,23,24),]
ks<- dane[c(10, 13, 17, 19),]
```

### Kraje Bałkańskie

```{r}
balksum <- summary(balk)
balksum[c(1,3,4,6), ]
```

### Europa Środkowa i Skandynawia

```{r}
essum <- summary(ess)
essum[c(1,3,4,6), ]
```

### Kraje Śródziemnomorskie

```{r}
kssum <- summary(ks)
kssum[c(1,3,4,6), ]
```

#### Porównanie spożycia danych produktów

```{r, echo=F}
tabbalk=c("niskie","niskie","niskie","średnie","niskie","wysokie","niskie","wysokie","niskie")

tabes=c("wysokie","wysokie","wysokie","wysokie","średnie","niskie","wysokie","niskie","niskie")

tabks=c("średnie","niskie","średnie","średnie","wysokie","niskie","średnie","wysokie","wysokie")

tabela <- data.frame( rodzaj=tytuly, `Bałkańskie`=tabbalk, `EŚ i Skandynawia`=tabes, `Śródziemnomorskie`=tabks)
tabela
```

- Dieta Bałkańska zawiera więcej zbóż i orzechów
- Dieta Krajów Europy Środkowej Skandynawii wyróżnia się wysokim spożyciem skrobii, mięsa, jaj i mleka
- Dieta Śródziemnomorska cechuje się wysokim spożyciem ryb, orzechów, owoc i warzyw. 