---
title: "Wielowymiarowa analiza danych"
subtitle: "plik danych platki.xlsx"
author: "Agnieszka Wrzos"
date: "19-03-2020"
output:
  pdf_document: default
  html_document: default
editor_options:
  chunk_output_type: console
---

```{r setup, include=FALSE}
knitr::opts_chunk$set(echo = TRUE, warning = F, message = F)
```

## Treść zadania

Plik danych `platki.xlsx` zawiera informacje o wartościach odżywczych 77 rodzajów płatków śniadaniowych. Chcemy przeprowadzić regresję wielokrotną wartości odżywczej (ocenianej przez konsumentów) wzgledem pozostałych zmiennych objaśniajacych, takich jak: kalorie, białko, tłuszcze, sód, błonnik, węglowodany, cukry, potas i witaminy. Jednak wystepuje tutaj problem współliniowosci zmiennych objasniajacych. W celu usuniecia zjawiska współliniowosci wyznacz wspólne indeksy (nie przeprowadzaj regresji). Nadaj nazwy powstałym indeksom. Przedstaw argumentację wyboru liczby indeksów. Oceń dopasowanie modelu.

*Zadanie wykonaj w Rmarkdown*

## Rozwiązanie

```{r}
library(rio)
library(tidyverse)
library(rstatix)
```

### Import danych

```{r}
dane <- import("platki.xlsx")
head(dane)
```

### Macierz korelacji


```{r}
names(dane) <- c("Nazwa", "Producent", "Typ", "KalorieNP", "Białko", "Tłuszcze", "Sód", "Błonnik", "Węglowodany", "Cukry", "Potas", "WitaminyGDA", "Ocena")

dane %>%
  select_if(is.numeric) %>%
  cor_mat() %>%
  cor_plot(label=TRUE, type = "upper")
```

Silne korelacje:

- błonnik, potas, białko

Potas-białko (0.56), potas-błonnik(0.91), błonnik-białko(0.5)

- cukry, węglowodany, kalorie, tłuszcze

węglowodany-cukry(-0.47),węglowodany-tłuszcze(0.3),
węglowodany-kalorie(0.26), tłuszcze-cukry(0.3), tłuszcze-kalorie(0.5), kalorie-cukry(0.57)

- witaminy i sód (0.36)

Powyższe trzy grupy mogą generować podział na składowe główne.

### Obróbka danych 

```{r}
any(is.na(dane))
str(dane)

dane2 <- dane[complete.cases(dane),]
```

Z 77-miu obserwacji redukuję do 74-ech, ponieważ zauważam że pojawiły się braki. 


### Kryteria

```{r}
dane2[,-c(1:3, 13)]
sapply(dane2[,-c(1:3, 13)], sd)
bartlett.test(dane2[,-c(1:3, 13)])
```

Test Bartletta odrzuca hipotezę o równości wariancji we wszystkich podpopulacjach. Różnice widać również na wykresie. Zmienność poszczególnych zmiennych się różni.
Dodatkowo zauważam, że są różne jednostki (g, mlg)

Aby uniknąć wpływu różnych zakresów zmienności na ten tworzenie się nowej przestrzeni standaryzujemy dane.

```{r}
mod <- prcomp(dane2[,-c(1:3, 13)], scale. = T)
plot(mod, choix = "var")
abline(h=1, col="green")
mod$rotation
head(mod)
summary(mod)
```


Kryterium Keisera - skoro standaryzowane zmienne wejściowe niosły ze sobą wariancje na poziomie 1, to włączamy składowe mające wariancję równą co najmniej 1:

Standard deviation     1.6288 1.4308 1.3086

Proportion of Variance 0.2948 0.2275 0.1903  

Na wykresie są to trzy pierwsze składowe (powyżej linii zielonej)

$rotation

Najwyższe ładunki

- Składniki budulcowe (dla PC1):
  - Białko       (0.39)
  - Błonnik      (0.56)
  - Potas        (0.55)

- Składniki energetyczne (dla PC2):
  - KalorieNP    (0.57)
  - Tłuszcze     (0.51)
  - Cukry        (0.53)

- Składniki regulujące (dla PC3):
  - Sód         (-0.47)
  - Węglowodany (-0.50)
  - WitaminyGDA (-0.44)
